【裁判字號】    95,勞上易,91
【裁判日期】    951205
【裁判案由】    給付老年給付差額
【裁判全文】
臺灣高等法院民事判決                95年度勞上易字第91號
    上  訴  人  甲○○
    訴訟代理人  謝世瑩律師
    被上訴人    良一通運股份有限公司
    法定代理人  丙○○
上列當事人間請求給付老年給付差額事件，上訴人對於中華民國
95年6月15日臺灣臺北地方法院95年度勞訴字第43號第一審判決
提起上訴，經本院於95年11月21日言詞辯論終結，判決如下：
    主  文
上訴駁回。
第二審訴訟費用由上訴人負擔。
    事  實
甲、上訴人方面：
壹、聲明：
一、原判決廢棄。
二、被上訴人應給付上訴人新臺幣（下同）873,360元及自起訴
    狀繕本送達被告之翌日起至清償日止，按周年利率百分之5
    計算之利息。
貳、陳述：除與原判決記載相同者外，補稱略以：
一、訴外人陳坤旺係僱用勞工5人以上（含上訴人）從事貨物運
    輸事業之人，但未設立公司從事貨物運輸業，且因貨物運輸
    業迄今猶未開放個人經營，是陳坤旺根本無從依前開勞工保
    險條例第6條第1、2款之規定，以其個人為勞工保險之投保
    單位，因此，陳坤旺僅得以其個人或他人名義如王乙○○將
    貨櫃車靠行於被上訴人公司，並為勞工保險之投保單位，為
    上訴人參加勞工保險。
二、依勞工保險局民國95年6月8日保承新字第09510187260號函
    意旨，被上訴人公司既係接受上訴人之雇主委託靠行，並代
    為辦理上訴人之勞工保險，而向上訴人之雇主收取勞工保險
    費用，其性質應屬依勞保條例（下稱勞保條例）第8條規定
    ，以自願加保方式為上訴人辦理加保，縱使兩造間並無實質
    之僱傭關係，當屬勞保條例所稱之「投保單位」，亦應依勞
    保條例第14條第1項及其施行細則第32第1項前段規定之法定
    義務，按上訴人全月實支薪資總額，據實申報，且如有將上
    訴人之薪資總額以多報少之情事，被上訴人當然須依勞保條
    例第72條第2項之規定，負損害賠償之責，此與一般人為取
    得勞保資格而為「掛名投保」、「寄保」之投保情況迥異。
    又被上訴人前開賠償責任如係可歸責於上訴人之雇主陳坤旺
    者，應在賠償上訴人之後，藉由靠行契約之債務不履行理由
    ，向上訴人之雇主陳坤旺請求賠償，以維持法之衡平。
三、上訴人於79年即由被上訴人代為辦理勞工保險，足見被上訴
    人辦理勞保業務至少已有十餘年之經驗，當無不知投保薪資
    之申報相關規定與處罰標準。又被上訴人成立於69年1月13
    日，所營業項目為「汽車貨運業」、「汽車貨櫃貨運業」，
    依我國現行法規，汽車駕照等級技術水準最高、考照難度也
    最高的車種，貨櫃車即屬之。被上訴人從事本行業迄今已達
    二十五年，當知貨櫃車司機之薪資水準為何，根據行政院主
    計處薪資及生產力統計，運輸倉儲與通信業受僱勞工90年起
    每月平均工資51,000元以上，被上訴人以22,592元之勞保申
    報平均薪資，顯係明知而有意以多報少之故意行為，自不能
    免除勞保條例第72條第2項規定之賠償責任。
、證據：除援用原審提出者外，補提勞工保險局95年6月8日保
    承新字第09510187260號函、勞工保險投保薪資分級表、薪
    資單為證。
乙、被上訴人方面：
壹、聲明：上訴駁回。
貳、陳述：除與原判決記載相同者外，補稱略以：
一、上訴人既自認其雇主非屬勞工保險條例第6條第1、2款所示
    應強制參加勞工保險範圍內，乃屬自願加保，則是否加入勞
    工保險即非其僱用人之義務，而被上訴人與上訴人並無實際
    僱傭關係存在，自更無該義務，豈能因被上訴人出於善意為
    其投保後，反而增加法律上原本不須負擔之義務。
二、上訴人之僱用人王乙○○無論有無為其員工強制投保之義務
    ，就被上訴人而言仍係基於靠行之關係而受其委任以其費用
    為上訴人辦理勞保，自屬寄保。退萬步言，縱認非屬寄保，
    而係以自願加保之方式為上訴人投保，被上訴人亦不知上訴
    人每月所領薪津多寡，純係按照上訴人之雇主王乙○○所指
    示之金額辦理該保險事宜，且歷經十餘年以來，上訴人對該
    投保金額亦從無異議，被上訴人何能知悉投保薪資有以多報
    少之情事。上訴人訴請被上訴人給付老人給付差額，顯無理
    由。
三、按最高法院82年台上字第1168號判決，係針對靠行司機肇事
    ，被害人基於侵權行為之法律關係，訴請損害賠償，因被害
    人就肇事司機及雇主間僱傭關係及雇主與車行間靠行契約關
    係，為善意第三人，為保護其利益，乃因營業車外觀上車行
    之記載，而令車行應負僱用人之連帶賠償責任。而本件上訴
    人既明知與被上訴人無真正僱傭關存在，亦明知未向被上訴
    人領取薪資或受被上訴人指示而服勞役，與上開案件中保護
    善意第三人利益之解釋，迥不相同，自無從比附援引。
四、據行政院勞工委員會頒布勞工保險投保薪資分級表中最高級
    數之月投保薪資43,900元計算，單位應負擔之保險費僅為1,
    997元，惟上訴人之雇主王乙○○每月為上訴人個人所繳納勞
    保費用高達2,000餘元，已超過該最高級數中雇主應負擔之
    勞保費，顯見陳女並未少其勞保費支出，依上訴人所述，陳
    女將其薪資低報又能從中獲取何種好處？陳女顯無動機為此
    種行為，足證本件從有因投保級數不足致有老年給付差額之
    產生，亦係上訴人不願意按月負擔其勞保費用所致。
、證據：除援用原審提出者外，補提行政院勞工委員會94年4
    月21日勞動四字第0940020373號函、汽車貨運業接受個別經
    營者（寄行）委託服務契約、汽車貨運業接受個別經營者（
    靠行）委託服務契約書、92年8月、6月、5月應收帳款明細
    、勞工保險局個人保險費試算為證。
    理  由
一、上訴人主張：其自78年4月19日受僱於訴外人陳坤旺駕駛貨
    櫃車，79年4月20日起負責以靠行在被上訴人之貨櫃車運貨
    ，並由陳坤旺指示被上訴人為上訴人辦理勞工保險。嗣其於
    94年9月2日請求退休，陳坤旺即指示被上訴人向勞工保險局
    申報請領老年給付。惟上訴人退休前3年每月工資額，均達
    50,000元以上，因被上訴人將薪資以多報少，僅依勞工保險
    投保薪資分級表之月投保薪資22,592元申報，致其僅領得老
    年給付1,016,640元，短少873,360元等情，爰依勞保條例第
    72 條第2項規定，請求被上訴人賠償873,360元暨法定遲延
    利息。
二、被上訴人則以：兩造間並無勞雇關係，純係因靠行而受委任
    代辦保險，屬「寄保」之性質，被上訴人並非勞保條例第72
    條所謂投保單位。且其係按照上訴人之實際雇主王乙○○指
    示之薪資金額辦理保險，歷經十餘年來，上訴人對於投保金
    額及同額薪資之扣繳憑單從無異議，被上訴人無法知悉投保
    薪資有以多報少情事，豈能令本無義務辦理保險，而出於善
    意為上訴人投保後，反而增其法律上原本不須負擔之義務等
    語置辯。
三、經查上訴人係貨櫃車駕駛，其雇主方面因未設立公司從事貨
    物運輸業，且因貨物運輸業迄今猶未開放個人經營，無法為
    其投險，由車主王乙○○將該車靠行於被上訴人，並自79年
    4月20日起委由被上訴人擔任投保單位，以自願加保方式，
    為上訴人辦理勞工保險，上訴人多年來即依據王乙○○提供
    之投保薪資金額及應付保費而為申報，兩造間並無實質上之
    僱傭關係，上訴人薪資亦非向被上訴人領取，其所得稅扣繳
    憑單上收入比實際收入少等情，為兩造所不爭執，並有寄行
    委託服務契約為證，堪信為真實。
四、兩造爭點厥為（一）被上訴人是否為勞保條例第72條第2項
    之投保單位？（二）被上訴人有無上開規定之賠償責任？經
    查：
（一）按保障勞工生活，以促進社會安全，乃保護勞工立法之大
      原則，此觀勞保條例第1條規定自明。故關於勞保條例之
      解釋，自應注意勞工之利益，俾便更多勞工均得依該條例
      規定受保護，以發揮其功效。又依勞工保險局95年6月8日
      保承新字第09510187260號函所載「依行政院勞工委員會
      77年8月31日台勞2字第24251號函示規定，靠行之職業汽
      車駕駛人及其所僱員工……，如經依法取得職業工會會員
      資格者，准以所屬職業工會為投保單位參加勞工保險；惟
      如該公司、行號願為靠行車主及其所僱員工申報加保時，
      依勞工保險條例第8條規定，得以自願加保方式辦理加保
      」（本院卷第22、23頁）。本件被上訴人既因車輛靠行關
      係，接受上訴人雇主方面所交付保費，以自願加保方式為
      上訴人辦理保險，揆諸上開說明，自應屬勞保條例所稱之
      「投保單位」。
（二）按投保單位違背勞保條例規定，將投保薪資金額以多報少
      或以少報多者，勞工因此所受損失，應由投保單位賠償之
      ，此為勞保條例第72條第2項所規定，是必須投保單位有
      以多報少或以少報多之行為，始對勞工負賠償責任。本件
      被上訴人辯稱其依照靠行車主所指示之金額辦理保險事宜
      ，歷經十餘年以來，上訴人本身對該投保金額亦從無異議
      ，無從知悉上訴人實際薪資多寡一節，業據靠行車主王乙
      ○○結證稱：是其與司機協議，先從1萬餘元投保，一直
      到現在2萬餘元，司機都同意如此投保，也同意用該金額
      報稅，其也是以該金額填載扣繳憑單。被上訴人並不知道
      上訴人實際薪水，是由其直接告訴被上訴人要以某一金額
      投保等語可資為證（本院卷第35、36頁），姑不論上訴人
      之實際雇主究為陳坤旺或王乙○○，其既不爭執薪資並非
      被上訴人給付，本件貨櫃車靠行車主為王乙○○，是由王
      乙○○將投保薪資告知被上訴人，上訴人之所得稅扣繳憑
      單上所載收入比確實收入少等情，實難認被上訴人能知悉
      上訴人之實際薪資。且上訴人雖稱被上訴人從事「汽車貨
      運業」、「汽車貨櫃貨運業」有25年經驗，當知貨櫃車司
      機之薪資水準云云，然工作條件及待遇，係勞資雙方間約
      定事項，非他人所能置喙，且薪資多寡僅屬工作待遇一環
      ，尚可能因其他資方所提供之優厚工作條件而變動，亦難
      以貨櫃車司機薪資行情斷認被上訴人必然知悉上訴人之薪
      資額，則被上訴人之行為應不構成勞保條例第72條第2項
      所定將投保薪資金額以多報少應對勞工負責賠償情形。
五、從而，上訴人基於勞保條例第72條第2項之規定，請求被上
    訴人給付873,360元及自起訴狀繕本送達翌日起至清償日止
    按週年利率5％計算之利息，為無理由，不應准許。原判決
    駁回上訴人之請求及假執行之聲請，並無不合。上訴意旨指
    摘原判決不當，聲明廢棄改判，為無理由，應予駁回。
六、本件事證已經明確，兩造其餘陳述，無礙本院判斷，爰不再
    一一論述，附此敘明。
七、據上論結，本件上訴為無理由，依民事訴訟法第449條第1項
    、第78條，判決如主文。
中    華    民    國    95    年    12    月    5     日
                    勞工法庭
                        審判長法  官 黃熙嫣
                              法  官 楊力進
                              法  官 陳玉完
正本係照原本作成。
不得上訴。
中    華    民    國    95    年    12    月    6     日
                              書記官  鎖瑞嶺


司法院資訊處製作；財團法人民間司法改革基金會備份。
